---
title: "Modelo Tobit — Ejemplo A: Lluvia en Sydney"
subtitle: "Workshop 4 · MCI002 · Universidad de La Frontera"
author: "Diego Müller"
date: "`r Sys.Date()`"
output:
  html_document:
    toc: true
    toc_float: true
    code_folding: show
    theme: flatly
    highlight: tango
---

```{r setup, include=FALSE}
knitr::opts_chunk$set(echo = TRUE, message = FALSE, warning = FALSE,
                      fig.align = "center", fig.width = 7, fig.height = 4.2)
```

> **Instrucciones:** Si no tienes los paquetes instalados, descomenta la línea
> `install.packages` del bloque siguiente, ejecútala una vez, y luego renderiza
> el documento completo con el botón **Knit**.

---

## 0. Paquetes

```{r paquetes}
# install.packages(c("censReg", "AER", "crch", "lmtest", "ggplot2"))
library(censReg)   # Tobit por maxima verosimilitud
library(AER)       # tobit() alternativo (salida estilo libro)
library(crch)      # Tobit heterocedastico (test de homocedasticidad)
library(lmtest)    # test de razon de verosimilitud
library(ggplot2)   # graficos
set.seed(123)
```

---

## 1. Carga de datos

La variable dependiente es `lluvia_mm` (precipitación diaria en mm), que vale
**0 en días secos** → censura por la izquierda en 0.

```{r datos}
rutas <- c("../data/lluvia_tobit.csv", "data/lluvia_tobit.csv")
ruta  <- rutas[file.exists(rutas)][1]
datos <- if (!is.na(ruta)) {
  read.csv(ruta)
} else {
  read.csv("https://raw.githubusercontent.com/1mulerd/workshop4-tobit-mci002/main/data/lluvia_tobit.csv")
}
str(datos)
```

---

## 2. Análisis exploratorio

```{r eda}
n        <- nrow(datos)
pct_cero <- mean(datos$lluvia_mm == 0)
cat(sprintf("Observaciones: %d | Días secos (lluvia = 0): %d (%.1f%%)\n",
            n, sum(datos$lluvia_mm == 0), 100 * pct_cero))
summary(datos$lluvia_mm)
```

El **`r sprintf("%.0f%%", 100 * pct_cero)`** de los días registra lluvia = 0,
generando una gran masa de observaciones en el límite de censura.

```{r histograma}
ggplot(datos, aes(lluvia_mm)) +
  geom_histogram(binwidth = 2, fill = "#2c7fb8", color = "white") +
  labs(title = "Lluvia diaria en Sydney (mm)",
       subtitle = sprintf("%.0f%% de los días = 0 mm  →  censura por la izquierda",
                          100 * pct_cero),
       x = "Lluvia (mm)", y = "Frecuencia") +
  theme_minimal(base_size = 13)
```

---

## 3. Modelo OLS (ingenuo)

OLS ignora la censura; puede predecir valores negativos de lluvia (físicamente
imposibles).

```{r ols}
f        <- lluvia_mm ~ temp_max + viento_max + humedad_pm + presion_pm + nubosidad_pm
m_ols    <- lm(f, data = datos)
pred_ols <- fitted(m_ols)
cat(sprintf("OLS: %d predicciones NEGATIVAS de lluvia (imposibles físicamente)\n",
            sum(pred_ols < 0)))
```

---

## 4. Modelo Tobit

Estimación por máxima verosimilitud con censura por la izquierda en 0.

```{r tobit}
m_tobit <- censReg(f, left = 0, data = datos)
summary(m_tobit)
```

```{r tobit-aer}
# Cross-check con AER::tobit (mismos coeficientes, salida estilo libro)
m_tobit_aer <- tobit(f, left = 0, data = datos)
summary(m_tobit_aer)
```

```{r sigma}
b     <- coef(m_tobit)
sigma <- exp(b["logSigma"])
beta  <- b[setdiff(names(b), "logSigma")]
cat(sprintf("Sigma estimada (escala del error latente): %.3f\n", sigma))
```

---

## 5. Efectos marginales

El coeficiente Tobit mide el efecto sobre la **latente** $y^*$. El efecto sobre
la lluvia **observada** es menor: se "encoge" por la probabilidad de estar
censurado.

```{r margeff}
print(summary(margEff(m_tobit)))
```

---

## 6. Métricas de ajuste

El $R^2$ clásico no es la vara adecuada en Tobit. Se reportan tres métricas:

```{r metricas}
X      <- model.matrix(f, data = datos)
xb     <- as.numeric(X %*% beta)
mnulo  <- censReg(lluvia_mm ~ 1, left = 0, data = datos)

R2_mz  <- var(xb) / (var(xb) + sigma^2)
R2_mcf <- as.numeric(1 - logLik(m_tobit) / logLik(mnulo))

pred_tob <- pnorm(xb / sigma) * xb + sigma * dnorm(xb / sigma)
R2_obs   <- cor(datos$lluvia_mm, pred_tob)^2

cat(sprintf("McKelvey–Zavoina: %.3f (latente) | McFadden: %.3f | cor² obs.: %.3f\n",
            R2_mz, R2_mcf, R2_obs))
```

```{r tabla-modelos}
rmse  <- function(obs, pred) sqrt(mean((obs - pred)^2))
r2obs <- function(obs, pred) cor(obs, pred)^2
tabla <- data.frame(
  Modelo         = c("OLS (lm)", "Tobit"),
  LogLik         = round(c(as.numeric(logLik(m_ols)), as.numeric(logLik(m_tobit))), 1),
  AIC            = round(c(AIC(m_ols), AIC(m_tobit)), 1),
  RMSE           = round(c(rmse(datos$lluvia_mm, pred_ols), rmse(datos$lluvia_mm, pred_tob)), 3),
  R2_obs         = round(c(r2obs(datos$lluvia_mm, pred_ols), r2obs(datos$lluvia_mm, pred_tob)), 3),
  Pred_negativas = c(sum(pred_ols < 0), 0))
knitr::kable(tabla, caption = "Comparación OLS vs Tobit")
```

---

## 7. Diagnóstico de supuestos

> En Tobit, violar **normalidad** u **homocedasticidad** hace que el MLE sea
> **sesgado e inconsistente** (no solo ineficiente como en OLS).

### 7.1 Residuos generalizados (Chesher–Irish)

```{r resid-gen}
cens  <- datos$lluvia_mm == 0
res_g <- ifelse(cens,
                -dnorm(xb / sigma) / pnorm(-xb / sigma),
                (datos$lluvia_mm - xb) / sigma)
```

### 7.2 Normalidad: Jarque-Bera y comparación de distribuciones

```{r jb}
n_r <- length(res_g)
S   <- mean((res_g - mean(res_g))^3) / sd(res_g)^3
K   <- mean((res_g - mean(res_g))^4) / sd(res_g)^4
JB  <- n_r / 6 * (S^2 + (K - 3)^2 / 4)
cat(sprintf("Asimetría=%.2f  Curtosis=%.2f  Jarque-Bera=%.1f  p=%.3g\n",
            S, K, JB, pchisq(JB, df = 2, lower.tail = FALSE)))
```

```{r aic-dist}
m_norm <- crch(f, data = datos, left = 0, dist = "gaussian")
m_t    <- crch(f, data = datos, left = 0, dist = "student")
cat(sprintf("AIC error normal=%.0f  vs  AIC error t-Student=%.0f  (menor = mejor)\n",
            AIC(m_norm), AIC(m_t)))
```

### 7.3 Homocedasticidad: test LR

```{r homoc}
m_homo <- crch(f, data = datos, left = 0, dist = "gaussian")
m_het  <- crch(lluvia_mm ~ temp_max + viento_max + humedad_pm + presion_pm + nubosidad_pm |
                           temp_max + viento_max + humedad_pm + presion_pm + nubosidad_pm,
               data = datos, left = 0, dist = "gaussian")
cat("Test LR (H0: errores homocedásticos):\n")
print(lrtest(m_homo, m_het))
```

### 7.4 QQ-plot de residuos generalizados

```{r qq}
ggplot(data.frame(r = res_g), aes(sample = r)) +
  stat_qq(alpha = 0.3, color = "#2c7fb8") +
  stat_qq_line(color = "red", linetype = 2) +
  labs(title = "QQ-plot de residuos generalizados",
       subtitle = "Desvíos de la recta = alejamiento de la normalidad",
       x = "Cuantiles teóricos N(0,1)", y = "Cuantiles muestrales") +
  theme_minimal(base_size = 13)
```

---

## 8. Visualizaciones

### Predicho vs observado

```{r pred-vs-obs}
ggplot(data.frame(obs = datos$lluvia_mm, pred = pred_tob), aes(pred, obs)) +
  geom_point(alpha = 0.25, color = "#2c7fb8") +
  geom_abline(slope = 1, intercept = 0, color = "red", linetype = 2) +
  labs(title = "Tobit: lluvia predicha vs observada",
       x = "E[lluvia] predicha (mm)", y = "Lluvia observada (mm)") +
  theme_minimal(base_size = 13)
```

### Efecto parcial de la humedad sobre E[lluvia]

```{r efecto-humedad}
rejilla <- data.frame(
  temp_max     = mean(datos$temp_max),
  viento_max   = mean(datos$viento_max),
  humedad_pm   = seq(min(datos$humedad_pm), max(datos$humedad_pm), length.out = 100),
  presion_pm   = mean(datos$presion_pm),
  nubosidad_pm = mean(datos$nubosidad_pm))
xb_g       <- as.numeric(model.matrix(delete.response(terms(f)), rejilla) %*% beta)
rejilla$Ey <- pnorm(xb_g / sigma) * xb_g + sigma * dnorm(xb_g / sigma)

ggplot(rejilla, aes(humedad_pm, Ey)) +
  geom_line(color = "#d95f0e", linewidth = 1.2) +
  labs(title = "Efecto parcial de la humedad sobre la lluvia esperada",
       subtitle = "Resto de variables fijadas en su media",
       x = "Humedad a las 15 h (%)", y = "E[lluvia] (mm)") +
  theme_minimal(base_size = 13)
```
