---
title: "Modelo Tobit — Ejemplo B: Aptitud académica (apt)"
subtitle: "Workshop 4 · MCI002 · Universidad de La Frontera"
author: "Diego Müller"
date: "`r Sys.Date()`"
output:
  html_document:
    toc: true
    toc_float: true
    code_folding: show
    theme: flatly
    highlight: tango
---

```{r setup, include=FALSE}
knitr::opts_chunk$set(echo = TRUE, message = FALSE, warning = FALSE,
                      fig.align = "center", fig.width = 7, fig.height = 4.2)
```

> **Instrucciones:** Si no tienes los paquetes instalados, descomenta la línea
> `install.packages` del bloque siguiente, ejecútala una vez, y luego renderiza
> el documento completo con el botón **Knit**.

---

## 0. Paquetes

```{r paquetes}
# install.packages(c("censReg", "AER", "crch", "lmtest", "ggplot2"))
library(censReg)   # Tobit por maxima verosimilitud
library(AER)       # tobit() alternativo (salida estilo libro)
library(crch)      # Tobit heterocedastico (test de homocedasticidad)
library(lmtest)    # test de razon de verosimilitud
library(ggplot2)   # graficos
set.seed(123)
U <- 800           # techo de censura (puntaje máximo del test)
```

---

## 1. Carga de datos

La variable dependiente es `apt` (puntaje de aptitud, 200–800). Quienes
obtienen la puntuación máxima quedan registrados como 800 aunque su aptitud
real sea mayor → **censura por la derecha** en 800.

```{r datos}
rutas <- c("../data/apt.csv", "data/apt.csv")
ruta  <- rutas[file.exists(rutas)][1]
datos <- if (!is.na(ruta)) {
  read.csv(ruta)
} else {
  read.csv("https://raw.githubusercontent.com/1mulerd/workshop4-tobit-mci002/main/data/apt.csv")
}
datos$prog <- factor(datos$prog)
str(datos)
```

---

## 2. Análisis exploratorio

```{r eda}
pct_top <- mean(datos$apt == U)
cat(sprintf("Observaciones: %d | En el techo (apt=%d): %d (%.1f%%)\n",
            nrow(datos), U, sum(datos$apt == U), 100 * pct_top))
summary(datos$apt)
```

El **`r sprintf("%.1f%%", 100 * pct_top)`** de los estudiantes topa en 800.

```{r histograma}
ggplot(datos, aes(apt)) +
  geom_histogram(binwidth = 20, fill = "#2c7fb8", color = "white") +
  geom_vline(xintercept = U, color = "#d95f0e", linetype = 2, linewidth = 1) +
  annotate("text", x = U, y = Inf, label = "techo = 800",
           vjust = 1.5, hjust = 1.1, color = "#d95f0e") +
  labs(title = "Puntaje de aptitud (apt)",
       subtitle = sprintf("%.1f%% de los alumnos topa en 800  →  censura por la derecha",
                          100 * pct_top),
       x = "Aptitud (apt)", y = "Frecuencia") +
  theme_minimal(base_size = 13)
```

---

## 3. Modelo OLS (ingenuo)

OLS ignora la censura; puede predecir puntajes superiores a 800 (imposibles).

```{r ols}
f        <- apt ~ read + math + prog
m_ols    <- lm(f, data = datos)
pred_ols <- fitted(m_ols)
cat(sprintf("OLS: %d predicciones POR ENCIMA del techo (apt > %d, imposibles)\n",
            sum(pred_ols > U), U))
```

---

## 4. Modelo Tobit

Estimación por máxima verosimilitud con censura por la derecha en 800.

```{r tobit}
m_tobit <- censReg(f, left = -Inf, right = U, data = datos)
summary(m_tobit)
```

```{r tobit-aer}
# Cross-check con AER::tobit (mismos coeficientes, salida estilo libro)
m_tobit_aer <- tobit(f, left = -Inf, right = U, data = datos)
summary(m_tobit_aer)
```

```{r sigma}
b     <- coef(m_tobit)
sigma <- exp(b["logSigma"])
beta  <- b[setdiff(names(b), "logSigma")]
cat(sprintf("Sigma estimada (escala del error latente): %.2f\n", sigma))
```

---

## 5. Efectos marginales

```{r margeff}
print(summary(margEff(m_tobit)))
```

---

## 6. Métricas de ajuste

```{r metricas}
X      <- model.matrix(f, data = datos)
xb     <- as.numeric(X %*% beta)
mnulo  <- censReg(apt ~ 1, left = -Inf, right = U, data = datos)

R2_mz  <- var(xb) / (var(xb) + sigma^2)
R2_mcf <- as.numeric(1 - logLik(m_tobit) / logLik(mnulo))

z        <- (U - xb) / sigma
pred_tob <- xb * pnorm(z) - sigma * dnorm(z) + U * (1 - pnorm(z))
R2_obs   <- cor(datos$apt, pred_tob)^2

cat(sprintf("McKelvey–Zavoina: %.3f (latente) | McFadden: %.3f | cor² obs.: %.3f\n",
            R2_mz, R2_mcf, R2_obs))
```

```{r tabla-modelos}
rmse  <- function(obs, pred) sqrt(mean((obs - pred)^2))
r2obs <- function(obs, pred) cor(obs, pred)^2
tabla <- data.frame(
  Modelo        = c("OLS (lm)", "Tobit"),
  LogLik        = round(c(as.numeric(logLik(m_ols)), as.numeric(logLik(m_tobit))), 1),
  AIC           = round(c(AIC(m_ols), AIC(m_tobit)), 1),
  RMSE          = round(c(rmse(datos$apt, pred_ols), rmse(datos$apt, pred_tob)), 3),
  R2_obs        = round(c(r2obs(datos$apt, pred_ols), r2obs(datos$apt, pred_tob)), 3),
  Pred_sobre_800 = c(sum(pred_ols > U), 0))
knitr::kable(tabla, caption = "Comparación OLS vs Tobit")
```

---

## 7. Diagnóstico de supuestos

> En Tobit, violar **normalidad** u **homocedasticidad** hace que el MLE sea
> **sesgado e inconsistente**. En este ejemplo los supuestos **sí se cumplen**
> (a diferencia del ejemplo de lluvia).

### 7.1 Residuos generalizados (censura por la derecha)

```{r resid-gen}
cens  <- datos$apt == U
res_g <- ifelse(cens, dnorm(z) / (1 - pnorm(z)), (datos$apt - xb) / sigma)
```

### 7.2 Normalidad: Jarque-Bera y comparación de distribuciones

```{r jb}
n_r <- length(res_g)
S   <- mean((res_g - mean(res_g))^3) / sd(res_g)^3
K   <- mean((res_g - mean(res_g))^4) / sd(res_g)^4
JB  <- n_r / 6 * (S^2 + (K - 3)^2 / 4)
cat(sprintf("Asimetría=%.2f  Curtosis=%.2f  Jarque-Bera=%.1f  p=%.3g\n",
            S, K, JB, pchisq(JB, df = 2, lower.tail = FALSE)))
```

```{r aic-dist}
m_norm <- crch(f, data = datos, left = -Inf, right = U, dist = "gaussian")
m_t    <- crch(f, data = datos, left = -Inf, right = U, dist = "student")
cat(sprintf("AIC error normal=%.0f  vs  AIC error t-Student=%.0f  (menor = mejor)\n",
            AIC(m_norm), AIC(m_t)))
```

### 7.3 Homocedasticidad: test LR

```{r homoc}
m_homo <- crch(f, data = datos, left = -Inf, right = U, dist = "gaussian")
m_het  <- crch(apt ~ read + math + prog | read + math + prog,
               data = datos, left = -Inf, right = U, dist = "gaussian")
cat("Test LR (H0: errores homocedásticos):\n")
print(lrtest(m_homo, m_het))
```

### 7.4 QQ-plot de residuos generalizados

```{r qq}
ggplot(data.frame(r = res_g), aes(sample = r)) +
  stat_qq(alpha = 0.4, color = "#2c7fb8") +
  stat_qq_line(color = "red", linetype = 2) +
  labs(title = "QQ-plot de residuos generalizados (apt)",
       subtitle = "Puntos sobre la recta = normalidad razonable",
       x = "Cuantiles teóricos N(0,1)", y = "Cuantiles muestrales") +
  theme_minimal(base_size = 13)
```

---

## 8. Visualizaciones

### Predicho vs observado

```{r pred-vs-obs}
ggplot(data.frame(obs = datos$apt, pred = pred_tob), aes(pred, obs)) +
  geom_point(alpha = 0.5, color = "#2c7fb8") +
  geom_abline(slope = 1, intercept = 0, color = "red", linetype = 2) +
  labs(title = "Tobit: aptitud predicha vs observada",
       x = "E[apt] predicha", y = "apt observada") +
  theme_minimal(base_size = 13)
```

### Efecto parcial de `math` sobre E[apt]

```{r efecto-math}
rejilla <- data.frame(
  read = mean(datos$read),
  math = seq(min(datos$math), max(datos$math), length.out = 100),
  prog = factor("academic", levels = levels(datos$prog)))
xb_g       <- as.numeric(model.matrix(delete.response(terms(f)), rejilla) %*% beta)
zg         <- (U - xb_g) / sigma
rejilla$Ey <- xb_g * pnorm(zg) - sigma * dnorm(zg) + U * (1 - pnorm(zg))

ggplot(rejilla, aes(math, Ey)) +
  geom_line(color = "#d95f0e", linewidth = 1.2) +
  labs(title = "Efecto parcial de 'math' sobre la aptitud esperada",
       subtitle = "read en su media; prog = academic",
       x = "Puntaje en matemática", y = "E[apt]") +
  theme_minimal(base_size = 13)
```
